【裁判字號】    95,訴,1231
【裁判日期】    950804
【裁判案由】    履行契約等
【裁判全文】
臺灣臺中地方法院民事判決  95年度訴字第1231號
原      告  甲○○
訴訟代理人  莊崇意律師
被      告  乙○○
上列當事人間請求履行契約事件，本院於民國95年7月19日言詞
辯論終結，判決如下：
    主    文
被告應於原告給付新台幣參拾肆萬元同時，將坐落台中縣烏日鄉
○○○段842地號，田，面積一二○五平方公尺及同段772地號，
田，面積77平方公尺權利範圍各五分之一之所有權移轉登記予原
告。
訴訟費用由被告負擔。
    事實及理由
甲、程序方面：
    按訴狀送達後，原告不得將原訴變更或追加他訴，但擴張或
    減縮應受判決事項之聲明者，不在此限，民事訴訟法第255
    條第1項第3款定有明文。本件原告起訴主張先位聲明：被告
    應於原告付清價金尾款34萬元之同時將坐落台中縣溪南東段
    842地號、地目田、面積1205平方公尺及同地段772地號、地
    目田、面積77平方公尺，權利範圍各五分之一之所有權移轉
    登記給原告。另有備位聲明為：被告應給付原告新台幣（下
    同）995,000元及自起訴狀繕本送達翌日起至清償日止，按
    年息百分之五計算之利息。嗣於民國（下同）95年7月19日
    言詞辯論期日，當庭撤回備位聲明之請求，核屬減縮應受判
    決事項之聲明，揆之前揭說明，應予准許，合先敘明。
乙、實體方面：
一、原告起訴主張：兩造為堂兄弟關係。坐落台中縣烏日鄉○○
    ○段842地號、地目田、面積1205平方公尺及同段772地號、
    地目田、面積77平方公尺，權利範圍各為五分之一（下稱系
    爭土地），為被告於94年3月19日繼承自原所有權人陳火欉
    （係被告之父親）而登記為所有權人。然系爭土地早於79年
    12月31日即由原告依當時價格675,000元開立支票向原所有
    權人陳火欉買受，並已交由原告之兄長陳雲潭使用中。惟因
    基於近親關係，並未即時要求辦理移轉登記手續，但早有買
    賣之事實則為兩造所皆知。嗣因系爭土地第一次買賣已過請
    求移轉登記時效，原告不得已遂於95年4月4日與被告協商訂
    立買賣契約，以總價款50萬元買受系爭土地，並已給付被告
    訂金16萬元，而是日簽訂買賣契約，實際上乃在追認79年12
    月31日之買賣契約。詎料被告竟受他人慫恿而於95年4月29
    日以存證信函通知原告解除系爭土地之買賣契約，然而系爭
    土地並無給付不能或可歸責於原告之事由，被告並無解除權
    ，其所為解除契約之主張應屬無效，為此爰依土地買賣契約
    之法律關係提起本訴。另因兩造均有互為對待給付之義務，
    為確保契約之履行，原告併依民法第264條規定為同時履行
    抗辯之主張等語。並聲明：被告應於原告給付34萬元之同時
    ，將坐落台中縣烏日鄉○○○段842地號、地目田、面積120
    5平方公尺及同段772地號、地目田、面積77平方公尺，權利
    範圍各五分之一之所有權移轉登記給原告。
二、被告則以：伊當初會答應以50萬元之價格將系爭土地出售予
    原告，是因為伊並不清楚土地之價格，嗣後經過瞭解，認為
    總價50萬元之價格顯屬過低，伊希望之價格為120萬元，扣
    除原先契約之50萬元，原告另行再給付70萬元。另伊已依系
    爭契約第10條第2項之約定，提存32萬元作為違約之懲罰性
    違約金，並通知原告解除契約，系爭土地現在不想賣了等語
    置辯。並聲明：原告之訴駁回。
三、本件兩造不爭執之事項：
  (一)95年4月4日兩造簽訂系爭土地之不動產買賣契約書。
  (二)被告於訂約當天確已取得原告支付16萬元之票款，尚餘34萬
    元價款，原告尚未給付。
  此外，復有系爭土地登記簿謄本、系爭土地買賣契約書、存證
  信函、本院民事執行處通知函、提存書（均為影本）等件在卷
  可稽。
四、本件兩造爭執所在厥為：被告有無解除本件系爭土地買賣契
    約之原因及權利？茲說明如下：
  (一)按解除契約除當事人間有保留解除權之特別約定外，非有法
    律所認之解除權不得為之。最高法院23年上字第3968號判例
    要旨可資參照。查本件系爭不動產買賣契約書第10條第1項
    約定「買方（指原告）不依約履行付款或契約所定其他各項
    義務時，即為買方違約，賣方（指被告）得限期催告履行，
    逾期仍不履行即予解除契約…」，同條第2項約定「賣方如
    不履行契約所定各項義務，即為賣方違約，買方得限期催告
    履行，逾期仍不履行即予解除契約，賣方除應應將所收價款
    全部退還外，並應同時賠償與已收價款同額金額作為懲罰性
    違約金。」然前開約定意旨在約定雙方任何一方違約時，他
    方得解除契約，並得請求賠償損害，但解除權之行使屬於不
    違約之一方，而本件原告已依約於簽約時即已繳納第一期款
    予被告，而第二期款依約須至完稅時，即原告並無違約情事
    ，其不願解除契約而請求被告履行契約，自非不可准許。
  (二)次按契約之合意解除與法定解除權之行使性質不同，效果亦
    異。前者為契約行為，後者為單獨行為，其效力發生與否，
    端視有無法定解除原因之存在，既無待他方當事人之承諾，
    更不因他方當事人之不反對而成為合意解除。最高法院63年
    台上字第1989號判例要旨參照。查本件兩造並無解除系爭土
    地買賣契約之合意，此有兩造各自寄送之卷附存證信函可知
    。其次，被告僅以本件買賣之總價金顯屬過低為由而欲解除
    契約，此非法定解除契約之原因，揆諸前開判例要旨，被告
    即無法定解除權，是本件被告擅自決定拒絕履行系爭土地買
    賣契約，即屬違約，而原告雖得行使解除權，但其不願解除
    契約而請求被告履行契約，自應准許。
  (三)另本件不動產買賣係雙務契約，兩造均有互為對待給付之義
    務，原告既於本件起訴時即自認願給付被告系爭買賣價金餘
    款34萬元，自應准許。
五、綜上所述，兩造間確有系爭土地買賣契約存在，且兩造間並
    無合意解除系爭買賣契約，而被告亦未能舉證其有何法定解
    除權行使之原因，是被告擅自拒絕履約，乃債務不履行之違
    約行為，其縱已提存違約金亦不因此而生解除權，從而，原
    告本於兩造間系爭土地買賣契約之法律關係，請求被告於原
    告給付34萬元同時，將坐落台中縣烏日鄉○○○段842地號
    ，田，面積1205平方公尺及同段772地號，田，面積77平方
    公尺權利範圍各五分之一之所有權移轉登記予原告，為有理
    由，應予准許。
六、本件事證已臻明確，兩造所為之其他主張，陳述並所提之證
    據，經審酌後，認均與本件之結論無礙，不再逐一論述，併
    予敘明。
七、據上論結，本件原告之訴為有理由，依民事訴訟法第78條，
    判決如主文。
中    華    民    國    95    年    8     月    4     日
                  民事第四庭    法  官  夏一
以上正本係照原本作成。
如對本判決上訴，須於判決送達後20日內向本院提出上訴狀。
中    華    民    國    95    年    8     月    4     日
                                書記官


司法院資訊處製作；財團法人民間司法改革基金會備份。
